臺北高等行政法院判決　　　　　　　　　　　　　　九十二年度訴字第一一二三號
　　　　　　　　　　　　　　　.
　　原　　　告　甲○○
　　　　　　　　　　　　　　　.
　　　　　　　　　　　　　　　.
　　被　　　告　經濟部智慧財產局
　　代　表　人　蔡練生（局長）
　　訴訟代理人　丁○○
　　參　加　人　丙○○
右當事人間因新型專利舉發事件，原告不服經濟部中華民國九十二年一月九日經訴字
第○九一○六一三○五一○號訴願決定，提起行政訴訟，並經本院裁定命參加人獨立
參加訴訟。本院判決如左：
    主  文
原告之訴駁回。
訴訟費用由原告負擔。
    事  實
壹、事實概要：
    緣參加人前於民國（以下同）八十九年十一月二日以「桌腳拉桿固定構造」向被
    告申請新型專利，經被告編為第00000000號審查，准予專利，並於公告
    期滿後，發給新型第一七九六三三號專利證書（以下簡稱系爭案）。嗣原告以其
    有違系爭案核准時專利法第九十八條第一項第一款及第二項之規定，不符新型專
    利要件，對之提起舉發，並提出舉發證據一為西元二○○○年七月出版之「TIM-
    ES OFFICE FURNITURE」 家具雜誌及其第三七八頁編號378-01「玻璃造型桌」與
    378-07「實木餐桌」放大示意圖（以下簡稱引證資料）為證據。案經被告審查，
    於九十一年十月二十四日以（九一）智專三（一）○二○二二字第○九一八九○
    ○二三九一號專利舉發審定書為「舉發不成立」之處分。原告不服，提起訴願，
    遭駁回後，遂向本院提起行政訴訟，本院因認本件撤銷訴訟之結果，參加人之權
    利或法律上利益將受損害，乃依行政訴訟法第四十二條第一項規定，依職權裁定
    命參加人獨立參加本件被告之訴訟。
貳、兩造聲明：
一、原告聲明：求為判決
１、訴願決定及原處分均撤銷。
２、被告應為舉發成立之處分。
３、訴訟費用由被告負擔。
二、被告聲明：求為判決如主文所示。
、兩造爭點：
    原告提出之引證資料得否證明系爭案有違系爭案核准時專利法第九十八條第一項
    第一款或第二項之規定，而不符新型專利要件？
一、原告陳述：
１、訴願決定機關為訴願駁回的主要理由在：
    引證資料所示者乃為二桌子之成品，並非分解圖，原告亦自承引證資料之圖示「
    無法辨識一些螺孔及鎖固元件」，又引證資料所揭示之具有四擎立桌腳、橫拉桿
    、縱拉桿、支撐桿及桌面，雖其外觀造型與系爭案之外型近似，然並未揭露各構
    件之明確構造以與系爭案「桌腳頂端焊固具螺孔之側立Ｕ型固定塊，而支撐桿頂
    端亦焊固具透孔之固定板，另縱拉桿為中空管體嵌插於Ｕ型固定塊外緣，並於相
    對螺孔處設有透孔供螺栓螺固，進於底部相對固定板透孔處設螺孔，供螺栓螺固
    ，達使用穩固性及組裝便捷者」之構造、技術特徵及功效相比較，亦即難獲致可
    「一目了然」看出系爭案構造之情事，亦無法遽為原告所稱之「可透過外觀視覺
    作功效考量」之審理，引證資料顯不具證據力。
２、惟查，關於訴願決定機關上揭認定，於認事用法上皆有違誤，原告實難折服，特
    提出澄清說明如下：
(1)、依照一般廣告雜誌所販售產品皆已成品﹙組裝完成﹚，是以，對於一些次要螺固
    元件及螺孔，在家具產品組設實施上，更是一項非常普及技術手段，雖然引證資
    料從圖片上很難窺視該等次要元件及螺孔，但是不可諱言的，依被舉發案專利公
    報所載內容，可知該桌腳拉桿固定構造其主要特徵在於：桌腳１０頂端焊固具螺孔
    之側立Ｕ型固定塊，而支撐桿頂端亦焊固具透孔之固定板，另縱拉桿
    為中空管體嵌插於Ｕ型固定塊外緣，並於相對螺孔處設有透孔供螺栓螺
    固，進於底部相對固定板透孔處設螺孔，供螺栓螺固，達使用穩固性及
    組裝便捷性者。
(2)、引證資料中之餐桌造型與系爭案第一、二圖之結構及造型完全相同，都是運用系
    爭案專利公報所載內容之主要特徵：桌腳１０、固定塊、支撐桿、固定板及
    縱拉桿等，參閱引證資料部分放大示意圖所示，圖示中雖然無法辨識一些螺孔
    及鎖固元件，但，這些都是技術組成基本必備構件，實質上並不影響所達使用穩
    固性及組裝便捷性之功效。
(3)、訴願決定機關認引證資料雖其外觀造型與系爭案之外型近似，惟並未揭露各構件
    之明確構造以與系爭案桌腳頂端桿焊固具螺孔之側立Ｕ型固定塊，支撐桿頂端亦
    焊固具透孔之固定板．．．云云，而駁回本訴願案。
(4)、從引證資料放大彩色圖示照片中，很清晰「一目了然」看出系爭案主要構件：桌
    腳１０、固定塊、支撐桿、固定板及縱拉桿等相關位置，且經濟部訴字第
    八五六二二○八二號曾述及新式樣原則上不可用來引證核駁新型，但若為顯然可
    「一目了然」時，則不在此限。又，審查時仍可透過外觀視覺作功效考量。
(5)、原告在訴願理由書中，曾述及該目錄產品，原告已有現品，可請訴願審議委員蒞
    臨原告工廠處作相關勘驗，或由原告特地專送訴願審議委員會詳勘。但由本案訴
    願駁回理由書中，並無述及原告上述請求，只是沿用原處分論述，俾讓原告無法
    當場解說該引證資料一些前述基本次要螺固元件及螺孔相關位置，實為遺憾。
３、綜上所陳，從被告至訴願審議委員會所矜持理由皆認為引證資料並未揭露各構件
    之明確構造以與系爭案相同，亦即難獲致可「一目了然」看出系爭案構造之情事
    ；原告再一次請求法院如函知原告到法院作「言詞辯論」時，原告可藉由引證資
    料成品比對證據一圖示中產品相關位置，即可很清晰看出系爭案主要構件，以釋
    前疑！為此，請判決如原告訴之聲明。
二、被告陳述：
１、原告訴稱依照一般廣告雜誌所販售產品皆為組裝完成之成品，對一些次要螺固元
    件及螺孔，是非常普及技術手段，而系爭案之主要特徵在於：桌腳１０頂端桿焊固
    具螺孔之側立Ｕ型固定塊，支撐桿頂端亦焊固具透孔之固定板，另縱拉
    桿為中空管體嵌插於Ｕ型固定塊外緣，並於相對螺孔處設有透孔供螺栓
    螺固，進於底部相對固定板透孔處設螺孔，供螺栓螺固，達使用穩固
    及組裝便捷者。引證資料與系爭案第一、二圖之結構及造型相同，都是運用系爭
    案之主要特徵，引證資料之放大示意圖雖無法辨識一些螺孔及鎖固元件，但這些
    都是技術組成基本必備構件，訴願決定認引證資料外型與系爭案近似，惟未揭露
    各構件之明確構造，以與系爭案桌腳頂端桿焊固具螺孔之側立Ｕ型固定塊，支撐
    桿頂端亦焊固具透孔之固定板．．．云云，而駁回訴願；引證資料放大圖示照片
    很清晰「一目了然」看出系爭案主要構件：桌腳１０、固定塊、支撐桿、固定
    板及縱拉桿等相關位置，且經濟部訴字第八五二二○八二號決定曾述及新式
    樣原則上不可用來引證核駁新型，但若為顯然可「一目了然」時，則不在此限，
    可透過外觀視覺作功效考量；原告在訴願理由曾提及該目錄產品已有現品，可供
    勘察或當場解說，今原告再次請求在法院言詞辯論時，原告可藉由引證資料成品
    比對，即可清晰看出系爭案主要構件，爰請求撤銷原處分及訴願決定云云。
２、系爭案之主要特徵在於「桌腳１０頂端桿焊固具螺孔之側立Ｕ型固定塊，支撐桿
    頂端亦焊固具透孔之固定板，另縱拉桿為中空管體嵌插於Ｕ型固定塊
    外緣，並於相對螺孔處設有透孔供螺栓螺固，進於底部相對固定板透孔
    處設螺孔，供螺栓螺固，達使用穩固及組裝便捷者」，並非單純的一些次
    要螺固元件及螺孔，引證資料之放大示意圖除無法辨識一些螺孔及鎖固元件外，
    亦無法辨識具有系爭案「桌腳１０頂端桿焊固具螺孔之側立Ｕ型固定塊，支撐桿
    頂端亦焊固具透孔之固定板，另縱拉桿為中空管體嵌插於Ｕ型固定塊
    外緣」之構造特徵，故引證資料確未揭露各構件之明確構造，無法與系爭案之構
    造、技術特徵及功效相比較，亦即難獲致可「一目了然」看出系爭案構造之情事
    ，亦無法遽為原告所稱之「可透過外觀視覺作功效考量」之審理，引證資料顯不
    具證據力。原告雖在訴願理由曾提及該目錄產品，已有現品，可供勘察或當場解
    說，惟該主張並未於舉發審定時提出，未經被舉發人答辯及原處分審查，自非屬
    原處分及訴願程序審究之範疇，況且原告現在的產品，是否為引證資料於八十九
    年當時之關連性產品，在在需要證據佐證，原告臨訟時，僅以現有產品比對說明
    ，亦不具證據力。
３、綜上所述，被告之原處分並無違法，請判決如被告答辯之聲明。
三、參加人陳述：
    參加人以前做的桌腳是固定的，後因客戶反應，乃加以改良後申請系爭案，其餘
    答辯援引被告之答辯，爰請判決駁回原告之訴。
    理  由
一、按凡對物品之形狀、構造或裝置之創作或改良，而可供產業上利用者，得依法申
    請取得新型專利，為系爭案核准時專利法第九十七條暨第九十八條第一項所規定
    。而對於獲准專利權之新型，任何人認有違反首揭專利法第九十七條至第九十九
    條規定者，依法得附具證據，向專利專責機關舉發之。從而，系爭案有無違反專
    利法之情事而應撤銷其新型專利權，依法應由舉發人附具證據證明之，倘其證據
    不足以證明系爭案有違專利法之規定，自應為舉發不成立之處分。
二、本件系爭第00000000號「桌腳拉桿固定構造」新型專利案，係一種桌腳
    拉桿固定構造，尤指於四擎立桌腳以橫拉桿、縱拉桿及支撐桿予以固定，供支撐
    固定桌面者；其特徵在於：桌腳頂端焊固具螺孔之側立「Ｕ」型固定塊，而支撐
    桿頂端亦焊固具透孔之固定板，另縱拉桿為中空管體嵌插於「Ｕ」型固定塊外緣
    ，並於相對螺孔處設有透孔供螺栓螺固，進於底部相對固定板透孔處設螺孔，供
    螺栓螺固，達使用穩固性及組裝便捷性者。原告所提舉發證據為，證據一之西元
    二○○○年七月出版之「TIMES OFFICE FURNITURE」家具雜誌及其第三七八頁編
    號378-01「玻璃造型桌」與378-07「實木餐桌」放大示意圖（即引證資料）。經
    被告審查，認引證資料具有四擎立桌腳、橫拉桿、縱拉桿、支撐桿及桌面。雖其
    外觀造型與系爭案之外型近似，惟並未揭露各構件之明確構造以與系爭案構造、
    技術特徵及功效相比較，難證系爭案不具新穎性及進步性，乃為舉發不成立之處
    分。原告不服，循序提起訴願及本件行政訴訟。
三、原告於本件行政訴訟中訴稱，引證資料之餐桌造型與系爭案專利說明書第一及二
    圖之結構及造型完全相同，從引證資料放大彩色圖示照片中可「一目了然」看出
    系爭案之主要構件：桌腳、固定塊、支撐桿、固定板及縱拉桿等，引證資料部分
    放大示意圖中雖然無法辨識一些螺孔及鎖固元件，但這些都是技術組成基本必備
    構件，實質上並不影響所達使用穩固性及組裝便捷性之功效云云。惟查：
１、引證資料所示者乃為二桌子之成品，並非分解圖，原告亦自承引證資料之圖示「
    無法辨識一些螺孔及鎖固元件」。又引證資料所揭示之具有四擎立桌腳、橫拉桿
    、縱拉桿、支撐桿及桌面，雖其外觀造型與系爭案之外型近似，然並未揭露各構
    件之明確構造以與系爭案「桌腳頂端焊固具螺孔之側立『Ｕ』型固定塊，而支撐
    桿頂端亦焊固具透孔之固定板，另縱拉桿為中空管體嵌插於『Ｕ』型固定塊外緣
    ，並於相對螺孔處設有透孔供螺栓螺固，進於底部相對固定板透孔處設螺孔，供
    螺栓螺固，達使用穩固性及組裝便捷性者」之構造、技術特徵及功效相比較，亦
    即難獲致可「一目了然」看出系爭案構造之情事，亦無法遽為原告所稱之「可透
    過外觀視覺作功效考量」之審理，引證資料顯不具證據力。
２、原告雖於訴願及本件行政訴訟中提及引證資料之餐桌造型已有現品，可供勘察或
    當場解說，惟該主張並未於舉發審定時提出，既未經參加人答辯，復未經被告審
    查，自非屬舉發、訴願及行政訴訟程序審究之範疇，況且原告所稱之現品是否為
    引證資料於八十九年當時之關連性產品，在在需要證據佐證，原告臨訟以有現品
    比對說明，亦不具證據力。
四、綜上所述，原告之陳詞均不可採，則被告以系爭案未違反首揭專利法第九十八條
    第一項第一款及第二項之規定，所為「舉發不成立」之處分，揆諸首揭規定，並
    無違誤，訴願決定予以維持，亦無不合。原告徒執前詞，訴請撤銷訴願決定及原
    處分，並命被告應為舉發成立之處分，均無理由，應予駁回。
五、本件事證已臻明確，兩造其餘攻擊防禦方法與本件判決結果不生影響，故不逐一
    論述，併此敘明。
據上論結，本件原告之訴為無理由，爰依行政訴訟法第九十八條第三項前段判決如主
文。
中    華    民    國      九十三      年      四      月      十三      日
                              臺 北 高 等 行 政 法 院 第 一 庭
                                    審 判 長 法    官 徐瑞晃
                                             法    官 李得灶
                                             法    官 吳慧娟
右為正本係照原本作成。
如不服本判決，應於送達後二十日內，向本院提出上訴狀並表明上訴理由，如於本判
決宣示後送達前提起上訴者，應於判決送達後二十日內補提上訴理由書（須按他造人
數附繕本）。
中    華    民    國      九十三      年      四      月      十三      日
                                             書 記 官 劉道文
